臺灣高等法院民事判決　　　　　　 95年度重上更(一)字第108號
上　訴　人　五州石材工業有限公司
法定代理人　庚○○
　　　　　　　　　　　　6號
　　　　　　乙○○
訴訟代理人　甲○○
參　加　人　國敦營造有限公司
兼法定代理人
　　　　　　乙○○
被上訴人　　丙○○
　　　　　　丁○○
　　　　　　戊○○
　　　　　　己○○
前列四人共同
訴訟代理人　賴玉梅律師
　　　　　　周福珊律師
　　　　　　王嘉斌律師
上列當事人間請求返還土地等事件，上訴人對於中華民國93年10
月8日台灣桃園地方法院89年度重訴字第88號第一審判決提起上
訴，經最高法院發回更審，本院於96年3月13日言詞辯論終結，
判決如下：
    主  文
上訴駁回。
第二審及發回更審前第三審訴訟費用由上訴人負擔。
    事 實 及 理 由
甲、程序方面：
    上訴人主張：被上訴人起訴狀未記載正確地址致無從送達文
    書、一審法官變更未踐行更新審理程序、合意停止訴訟逾四
    個月未聲請續行訴訟云云，均與卷內資料不符，上訴人上開
    主張均無可採，先予敘明。
乙、實體方面：
一、被上訴人起訴主張：兩造於民國 (下同)87 年間就伊所有坐
    落桃國縣蘆竹鄉○○○段海湖小段56-131、56-438、56-437
    、56-436及56-752地號等五筆土地（下稱系爭土地）簽訂土
    地租賃契約（下稱系爭租賃契約），約定系爭土地供上訴人
    興建廠房開發使用。上訴人於占有系爭土地後，竟在其上開
    挖竊取砂土販賣牟取暴利，違反系爭租賃契約，並經本院依
    連續竊罪名，判處上訴人公司之實際負責人乙○○有期徒
    刑2年6月確定。伊已於88年10月18日致函以上訴人違反民法
    第438條及土地法第103條第5款規定向上訴人表示終止系爭
    租賃契約，並限期回復原狀，然上訴人皆置之不理。又上訴
    人挖採砂石未依法申請核准，所為顯以基地供違反法令之使
    用，伊亦得以92年6月12日準備書狀之送達依土地法第103條
    第2款規定為終止系爭租約之意思表示。再者，上訴人積欠
    被上訴人87年9至12月、88年7月至89年4月12日之租金，共
    計19個月又12日租金，被上訴人於89年4月12日當庭表示以
    上訴人積欠租金而終止租約。又上訴人積欠被上訴人87年9
    至12月、88年7月至92年6月之租金，共計51個月租金，被上
    訴人於92年6月12日以民事準備書狀再次催告上訴人應給付
    51 個月租金，並於92年7月1日以民事辯論意旨6狀依土地法
    第103條第4款規定終止系爭租約。爰依終止租約之法律關係
    請求上訴人應返還系爭土地。並聲明：駁回上訴。（被上訴
    人逾此請求部分，經原判決駁回後，並未聲明不服。）
二、上訴人辯稱：參加人為被上訴人之履行輔助人，依被上訴人
    之指示而為挖採砂石行為，並委託參加人代賣砂石，上訴人
    並未挖採砂石。又被上訴人於承購系爭土地後，並未清理前
    使用人埋於地下之建物基座及石綿等廢棄物，伊係為清理舊
    有基座等廢棄物，以興建廠房而施工，非僅為挖取砂石而承
    租系爭土地。又伊將施工所生多餘之土石及廢料，由明瑱工
    程事業有限公司（下稱明瑱公司）加工後，再以每立方米新
    台幣（下同）290元之價格購回，供自身建築材料所用，不
    僅有內政部營建剩餘土石方處理方案為依據，亦為工程界之
    慣例，而系爭土地面積廣達8,838平方公尺，施工用砂最少
    需要數10萬立方米，伊不可能將之以每立方米130元之低價
    出售，是被上訴人所指伊盜採砂石及販賣牟利而據以終止租
    約，並無理由。系爭土地遭訴外人羅國盛竊佔，且有水利地
    夾雜其中，被上訴人迄未將水利地處理完畢，怠於履行交付
    及保持租賃物合於約定使用收益狀態之義務，上訴人得行使
    同時履行抗辯權拒絕給付租金。縱認系爭土地業經終止租約
    ，被上訴人請求返還土地係屬權利濫用等語。並聲明：(一)原
    判決關於不利上訴人部分廢棄。(二)上開廢棄部分，被上訴人
    在第一審之訴及假執行之聲請均駁回。(三)如受不利判決願供
    現金或等值之有價證券為擔保免為假執行。
三、參加人則陳稱：乙○○係上訴人公司之股東，並為國敦營造
    有限公司（下稱國敦公司）之負責人，上訴人將擬在系爭土
    地上興建之廠房工程委由國敦公司承建，並代為申請建造執
    照，且被上訴人就系爭土地之開發許可及興建建物已授權予
    參加人，伊等將系爭土地內之土石交由砂石廠或洗選場代為
    加工處理，以供自身建築材料使用，係基於被上訴人之授權
    ，且為被上訴人所明知，自不生上訴人違反系爭租約使用系
    爭土地之情事等語。
四、兩造不爭執之事實：
  (一)兩造於89年3月6日間就被上訴人所有系爭土地簽訂土地租賃
    契約，供上訴人興建廠房開發使用，租期自87年3月10日起
    至97年10月10日止。
  (二)上訴人將系爭土地轉租予參加人國敦公司。
五、被上訴人主張：上訴人違反系爭租約約定，於系爭土地挖取
    砂石販賣牟利，其得依土地法第103條第2款規定終止租約等
    語。上訴人辯稱：系爭土地係供伊開發使用，不限於興建廠
    房，且被上訴人亦並授權參加人挖取並代賣砂石等語。參加
    人亦稱：伊與上訴人係為清理舊有基座等廢棄物，並將拆除
    過程所生土石及廢料挖運後由明瑱公司加工，再將加工後堪
    用之細砂購回使用等語。經查
  (一)上訴人辯稱：被上訴人對上訴人隱瞞系爭土地中有水利地，
    無法作為建築使用之事實，系爭租約係屬無效或得撤銷等語
    。惟該水利地並非被上訴人所有乙節，為兩造所不爭。是被
    上訴人並未將該水利地出租予被上訴人，其對該水利地是否
    能作為建築之用，除兩造另有約定外，不負擔保之責。上訴
    人既未能提出證據足證被上訴人依約或依法對該水利地之建
    築問題有擔保之責或應加以解決，亦未提出證據足證被上訴
    人有施用詐術致上訴人簽訂本件租約等事實，其辯稱系爭租
    約係屬無效或得撤銷云云，並無可採。
  (二)上訴人雖辯稱：其係為改良系爭土地而將系爭土地之砂石及
    廢棄物運出，挖土亦為清理舊有基座等廢棄物，並將拆除過
    程所生土石及廢料挖運後由明瑱公司加工，再將加工後堪用
    之細砂購回使用等語。惟在上開乙○○竊盜案件中，建築師
    邱錦洋陳稱：「（本案建築基地有無必要做土地的地質改良
    ？）不需要」。訴外人胡仁賢受明瑱公司負責人丁瑩欣指派
    前往系爭土地現場運載砂石經警查獲，亦據胡仁賢及丁瑩欣
    於刑事案中證述明確，並有警方於查獲當日在現場所攝之現
    場照片十幀附於刑事卷可參，該照片顯示，該開挖處之砂土
    及胡仁賢車內欲載運至丁瑩欣指定處所之砂土，均土質乾淨
    ，未見明顯廢棄物（原審卷1，155至159頁）。丁瑩欣於上
    開刑事案件中亦證稱：「（被告（乙○○）交給妳的砂石是
    何種？）裡面有土、砂，沒有廢棄物」、「以立方米代價一
    百三十元向國敦營造公司購買」等語（原審卷1，143、145
    頁）。本院刑事庭現場勘驗系爭56-131號土地，發現現場有
    挖土機一台，地面上有細砂堆成土堆，挖土機挖出來的都是
    細砂（原審卷2，147頁）。再者，依國敦公司與訴外人明瑱
    公司於88年5月15日所訂「買賣契約書」所載內容，國敦公
    司係以每立方米130元之價格出售「原砂」2萬立方米予明瑱
    公司，國敦公司於88年1月7日與訴外人榮遠公司簽立工程承
    攬契約書，就被上訴人該新建工程回填土方部分，以700萬
    元之代價交由榮遠公司回填土方，榮遠公司再與訴外人磊鉅
    工程行約定以每立方米30元代價由磊鉅工程行提供土方回填
    ，此據證人即榮遠公司代表人王齊樂、磊鉅工程行負責人伍
    美宏於上開刑事案件中證述明確，並有各該工程承攬契約書
    附於上開刑事卷內可証（本院卷附刑事判決書，193頁）。
    國敦公司承攬之興建廠房工程款僅311萬元，竟願花費高於
    工程款之700萬元向榮遠公司購買土方，其目的顯非幫地主
    回填良質土以改良土質。則上訴人及參加人辯稱：其係為改
    良系爭土地而將系爭土地之砂石及廢棄物運出，挖土亦為清
    理舊有基座等廢棄物，並將拆除過程所生土石及廢料挖運後
    由明瑱公司加工，再將加工後堪用之細砂購回使用云云，均
    無足取。
  (三)上訴人辯稱：被上訴人曾同意、委任或授權上訴人或參加人
    挖取砂石等語，被上訴人否認之。查系爭土地租賃契約書第
    1條約定：「甲方（被上訴人）同意於出租乙方（上訴人）
    作興建開發之使用」（原審卷1、13頁），並未約定上訴人
    得在系爭土地上挖取砂石販賣牟利。參加人所提出之授權書
    全銜為「代刻印章授權書」記載：被上訴人所有系爭土地因
    申請開發許可及興建建物，產權登記，特授權參加人乙○○
    代辦所有相關申請手續及本契約有關事宜，絕不移作其他用
    途，如有違背，乙○○應負法律上一切責任等語（原審卷3
    ，32頁），僅載明被上訴人授權參加人乙○○代刻印章並辦
    理有關開發許可及興建建物之相關手續，並無任何關於被上
    訴人曾授權參加人乙○○得在系爭土地挖取砂石販賣牟利之
    記載。擔任本件租約中間人之黃阿德於本院91年上易字第
    1509號乙○○竊盜案件審理時到場證稱：（問：簽約當時乙
    ○○針對砂石之處理是否有告訴告訴人？告訴人是否回答「
    你要如何挖，都沒有關係，只要不填垃圾就好」？）我們都
    是照契約書執行，如果有說，契約書就會載明」等語，有該
    案91年8月1日訊問筆錄在卷可按（原審卷2，153、162頁）
    。証人黃阿德之證詞不能證明被上訴人有同意挖土之事實。
    被上訴人丁○○於上開刑事案件偵審時陳稱：尚未付錢就不
    能挖，要支票兌現才可以挖、之前被告有付錢，所以只要不
    是非法，原告就不干涉，他在那裡施工，我不知道他在挖砂
    ，我在外面看到他在施工，我因為與被告有訂立契約，所以
    沒有辦法阻止繼續挖取等語（原審卷2，132、142、155頁）
    ，依此陳述，丁○○均未陳稱被上訴人同意上訴人或參加人
    可以挖取砂石，而且稱其不知上訴人或參加人挖砂之事實，
    且上訴人或參加人施工不能「非法」。原法院90年11月9日
    勘驗系爭土地時，被上訴人丁○○雖稱: 「被告是不是在八
    十七年三、四月開挖，我不清楚，不過我在八十七年十月二
    十五日來的時候，已經有開挖了，而且挖的都是沙」等語（
    原審卷1，124頁）。被上訴人縱使於87年10月25日已知悉上
    訴人或參加人挖砂之事實，但此為系爭租約訂立且上訴人已
    依約交付土地所發生之事，丁○○既稱：我因為與被告有訂
    立契約，所以沒有辦法阻止繼續挖取等語，則不能以上訴人
    於訂約後知悉上訴人或參加人挖取砂石之事實，即認定被上
    訴人曾同意、委任或授權上訴人或參加人挖取砂石之事實。
    上訴人既未能提出證據足證被上訴人曾同意、委任或授權上
    訴人或參加人挖取砂石之事實，上開辯詞即無可採。
  (四)參加人國敦公司及上訴人均設址於其陳報之居處桃園縣平鎮
    市○○路8巷24號，兩家公司有門可通，上訴人關於本件租
    賃與涉訟均由參加人乙○○處理等情，業據上訴人與上訴人
    之法定代理人庚○○於上開刑事案件中陳明，上訴人名義上
    負責人庚○○，原為國敦公司之會計小姐，乙○○同時為上
    訴人之大股東，上訴人承租系爭土地後，再於87年12月1日
    與國敦公司簽立興建五州石材公司蘆竹廠新建工程之合約等
    情，業據乙○○、證人黃明進、庚○○等於上開刑事案件中
    陳明，並有各該契約書、五洲石材公司董事、股東名單附於
    該刑事案卷可按，有刑事判決書附卷可証（本院卷，192 頁
    ），足認上訴人與國敦公司均由乙○○實際執行業務，主導
    上開訂約過程。上開刑事案件亦認乙○○為被上訴人與國敦
    公司之實際負責人而於系爭土地上盜取砂石，並判處竊盜罪
    刑確定在案。
  (五)上訴人之法定代理人庚○○於上開乙○○竊盜案件審理時曾
    到庭證稱：「（提示丁○○警訊筆錄問：地主在警訊中說他
    們並不答應你們在現場採砂石，對此有何意見？）那他為何
    與我們打契約」、「議約的時候，我有參與，也有與地主談
    到，當地的情形，還有土石的開發運用」、「我去過工地」
    、「當時簽約時，我們有告訴簡先生，如果要挖砂石，會有
    一些開發處理，簡先生也說只要不填垃圾，就可以」等語，
    有該案訊問筆錄在卷可憑（原審卷2，131至132頁、190 頁
    ）。足證上訴人於訂立系爭契約時，其承租系爭土地之目的
    即欲作為挖取砂石不法用途，因乙○○為其股東並實際執行
    其業務，所以將系爭土地轉租國敦公司作為非法挖取砂石販
    賣圖利之用，上訴人既以轉租系爭土地予國敦公司為手段以
    達成其挖取砂石之目的，則被上訴人主張：上訴人將本件租
    賃基地即系爭土地供作違反法令之使用等語，應可採信。
  (六)按租用建築房屋之基地，承租人以基地供違反法令使用時，
    出租人得收回，此觀諸土地法第103條第2款規定甚明。上訴
    人將系爭土地作違反法令使用，被上訴人依上開規定，以92
    年6月10日準備書狀之送達為終止本件租賃契約之意思表示
    ，該書狀已於同日送達上訴人，應認本件租賃契約已於92年
    6 月12日終止，本件租賃契約既已終止，則被上訴人請求上
    訴人返還租賃物即系爭土地，於法有據。
六、從而被上訴人依據終止租賃契約之法律關係，請求上訴人將
    系爭土地返還被上訴人為有理由，應予准許，原審為上訴人
    敗訴之判決，核無違誤。上訴論旨指摘原判決不當，求予廢
    棄改判，為無理由。
七、至兩造其餘之攻擊或防禦方法及未經援用證據，經本院斟酌
    後，認為均不足以影響本判決之結果，自無逐一詳予論駁之
    必要，併此敘明。
丙、據上論結，本件上訴為無理由，依民事訴訟法第449條第1項
    、第78條，判決如主文。
中　　華　　民　　國　　96　　年　　3　　月　20　　　日
　　　　　　　　　  民事第十三庭
                        審判長法　官　劉勝吉
　　　　　　　　　　　        法　官  李媛媛
　　　　　　　　　　　        法　官  高鳳仙
正本係照原本作成。
如不服本判決，應於收受送達後20日內向本院提出上訴書狀，其
未表明上訴理由者，應於提出上訴後20日內向本院補提理由書狀
（均須按他造當事人之人數附繕本）上訴時應提出委任律師或具
有律師資格之人之委任狀；委任有律師資格者，另應附具律師資
格證書及釋明委任人與受任人有民事訴訟法第466條之1第1項但
書或第2項（詳附註）所定關係之釋明文書影本。
中　　華　　民　　國　　96　　年　　3 　　月　　22　　日
　　　　　　　　　　　　　　　　書記官　黃慶霽
附註：
民事訴訟法第466條之1（第1項、第2項）：
對於第二審判決上訴，上訴人應委任律師為訴訟代理人。但上訴
人或其他法定代理人具有律師資格者，不在此限。
上訴人之配偶、三親等內之血親、二親等內之姻親，或上訴人為
法人、中央或地方機關時，其所屬專任人員具有律師資格並經法
院認為適當者，亦得為第三審訴訟代理人。
